【裁判字號】    97,再易,2
【裁判日期】    970328
【裁判案由】    拆屋還地
【裁判全文】
臺灣高等法院民事判決                   97年度再易字第2號
再審  原告  甲○○
            乙○○
共      同
訴訟代理人  郭鑫生律師
再審  被告  丙○○
上列當事人間請求拆屋還地事件， 再審原告對於中華民國94年6
月2日台灣宜蘭地方法院94年度羅訴字第1號、96年11月27日本院
94年度上易字第620號確定判決，提起再審之訴， 本院判決如下
：
    主      文
再審之訴駁回。
再審訴訟費用由再審原告負擔。
    事實及理由
一、本件再審原告以：台灣宜蘭地方法院（下稱宜蘭地院）94年
    度羅訴字第1號，及本院94年度上易字第620號確定判決（下
    稱原確定判決)，有民事訴訟法第496條第1項第1款適用法規
    顯有錯誤，及第３款判決法院之組織不合法之再審事由，對
    之提起再審之訴，略以：(一)原確定判決之法院既以本件民事
    訴訟之裁判，須以宜蘭法院94年度羅訴字第３號拆屋還地事
    件(下稱第3號事件）訴訟之法律關係是否成立為據，依同法
    第182條第1項之規定，於94年12月30日，以裁定停止原訴訟
    程序。乃竟於該第３號事件尚上訴於第二審法院而未確定前
    ，即訂於96年11月13日為言詞辯論，並為終局判決，與同法
    第182條第1項之規定有違，而有民事訴訟法第496條第1項第
    1 款適用法規顯有錯誤之再審事由。(二)本件屬應行通常訴訟
    程序之事件，然前程序第一審 (宜蘭地方法院94年度羅訴字
    第１號），竟以簡易訴訟程序審理，其法院之組織為不合法
    。詎原確定判決竟未予糾正，逕為再審原告不利之判決，有
    同法第496條第1項第1款適用法規顯有錯誤，及第3款判決法
    院之組織不合法之再審事由。(三)再審被告於前程序第一審，
    就裁判費之繳交尚有不足，原確定判決未依法命其補繳該不
    足之裁判費，即逕為判決，其適用法規定亦屬顯有錯誤，有
    民事訴訟法第496條第1項第１款之再審事由等詞，為其論據
    ，並聲明廢棄原確定判決，發回宜蘭地院更審。再審被告則
    因本件未行言詞辯論，未為任何聲明或陳述。
二、按民事訴訟法第496條第1項第１款所謂適用法規顯有錯誤，
    係指確定判決所適用之法規顯然不合於法律規定，或與司法
    院現尚有效及大法官會議之解釋，或最高法院尚有效之判例
    顯然違反者而言(最高法院60年度台再字第170號判例意旨參
    照）。又再審之訴顯無再審理由者，得不經言詞辯論，以判
    決駁回之，同法第502條第2項並定有明文。本件經查，前程
    序第二審法院固於94年12月30日，裁定本件於第３號事件終
    結前，停止其訴訟程序之進行（本院上易字卷79頁）。然縱
    認該第二審法院未於第3號事件終結，且按民事訴訟法第186
    條之規定，依聲請或依職權撤銷該停止訴訟程序之裁定前，
    即定期行言詞辯論，而就訴訟程序之踐行有所瑕疵。惟再審
    原告就此程序之瑕疵，既未予責問，並為言詞辯論（同上卷
    118頁、119頁），則該程序之瑕疵自屬因此治癒，前程序第
    二審法院本於調查證據及互為言詞辯論之結果，為終局之判
    決，即無容再審原告嗣指為違背法令，並據為再審事由之餘
    地。再審原告執此，提起再審之訴，求予廢棄原確定判決，
    顯無理由。
四、再按民事訴訟法第496條第1項第３款所謂判決法院之組織不
    合法，係指如非法官參與判決或參與辯論之法官不足法定人
    數等情形而言。本件經查，前程序第一審法院雖於訴訟初始
    採行簡易訴訟程序，惟承辦之法官嗣於94年３月24日，已改
    行通常訴訟程序，並為言詞辯論（見宜蘭地院94年度羅訴字
    第1號卷116頁）。核與司法院依民事訴訟法第427條之1訂頒
    之「同一地方法院適用簡易程序審理事件事務分配辦法」第
    2條第3款所定，關於通常訴訟事件誤分為簡易事件者，經承
    辦法官裁定改用通常訴訟程序，由原法官依通常訴訟程序繼
    續審理之意旨相符。即令第一審判決書將審判法院誤載為「
    台灣宜蘭地方法院羅東簡易庭」，要屬應否更正該錯誤之問
    題，與民事訴訟法第496條第1項第３款所謂判決法院之組織
    不合法之情形，尚屬有間，無原確定判決應予糾正之情。再
    審原告執此謂原確定判決有民事訴訟法第496條第1項第1、3
    款之再審事由，提起再審之訴，亦顯無理由。
五、末查，再審被告於前程序第一審法院審理中，原主張再審原
    告應拆除所有無權占用其所有坐落宜蘭縣蘇澳鎮○○段1503
    號、1506號土地（面積約為100平方公尺)上之建物，返還該
    占有土地予再審被告 (見宜蘭地院羅訴字卷1頁)。嗣經法院
    囑託地政機關測量後，再審被告改稱再審原告應將所有無權
    占有再審被告所有1506號、1507號土地（各0.052958公頃、
    0.009745公頃）上之建物拆除，返還該占有土地予再審被告
    （同上卷60頁）。經該法院依土地之交易價格，核定其訴訟
    標的價額為新台幣（下同）124萬2,500元，應徵第一審裁判
    費1萬3,375元。扣除再審被告已繳納之3,970元，爰命再審
    被告補繳9,405元，再審被告並於當日即予補繳 (同上卷0-1
    頁、88頁)，無再審原告所指前程序第一審裁判費繳納不足
    ，應由第二審法院命其補繳之情形。是以再審原告以此主張
    原確定判決有民事訴訟法第496條第1項第１款之再審事由，
    仍屬顯無理由。
六、綜上所述，再審原告提起本件再審之訴，顯無再審理由，爰
    不經言詞辯論，逕以判決駁回之。
七、據上論結，本件再審之訴顯無再審理由，爰依民事訴訟法第
    502條第2項，第78條，第85條第1項前段，判決如主文。
中    華    民    國    97    年    3     月     28   日
                    民事第十二庭
                        審判長法  官  陳駿璧
                              法  官  陳邦豪
                              法  官  王仁貴
正本係照原本作成。
不得上訴。
中    華    民    國    97    年    3     月    31    日
                              書記官  章大富


司法院資訊處製作；財團法人民間司法改革基金會備份。
